【裁判字號】    96,訴,2964
【裁判日期】    970604
【裁判案由】    原住民族工作權保障法
【裁判全文】
臺北高等行政法院判決
                                     96年度訴字第02964號
                              .
原      告  財團法人東南科技大學
            ( 原名：財團法人東南技術學院)
代  表  人  甲○○
訴訟代理人  程守真  律師
被      告  行政院原住民族委員會
代  表  人  夷將‧拔路兒（主任委員）
訴訟代理人  乙○○
上列當事人間因原住民族工作權保障法事件，原告不服行政院中
華民國96年6 月20日院臺訴字第0960086330號訴願決定，提起行
政訴訟。本院判決如下：
    主  文
原告之訴駁回。
訴訟費用由原告負擔。
    事  實
一、事實概要：本件原告( 原名「財團法人東南技術學院」，於
    96年8 月1 日改制大學而改名為「財團法人東南科技大學」
    ) ，依政府採購法標得行政院環境保護署( 下稱環保署) 之
    「臺北盆地臭氧累積效應監測及測站評估計畫」、臺北市政
    府環境保護局( 下稱台北市環保局) 北投垃圾焚化廠之「焚
    化廠起爐、停爐和異常運轉時的戴奧辛與重金屬污染物的生
    成與削減研究」、行政院原子能委員會核能研究所( 下稱原
    委會核能所) 之「核能電廠電氣設備承受地震負載之結構安
    全評估」、內政部消防署( 下稱消防署) 之「災害防救專職
    人員制度之研究案」、經濟部水利署秘書室（臺中辦公室）
     (下稱水利署) 之「自來水水質水量保護區劃定準則計畫及
    績效指標之研究」及臺北市環保局之「93年度『河川志工巡
    守及檢舉機制推動計畫』勞務採購案」等6 件採購案。嗣經
    被告查得原告僱用員工總人數逾100 人，然於92年6 月1 日
    起至93年8 月31日止之履約期間內，進用原住民人數未達原
    住民族工作權保障法（下稱原住民工作保障法）第12條第1
    項之標準，乃依同條第3 項規定，以96年1 月30日原民衛字
    第0960004631號處分書( 下稱原處分) 追繳原告92年6 月9
    日至93年8 月31日之原住民就業代金新臺幣( 下同)933,504
    元。原告不服，提起訴願，亦經決定駁回後，遂提起本件行
    政訴訟。
二、兩造聲明：
    (一)原告聲明：訴願決定、原處分均撤銷。
    (二)被告聲明：原告之訴駁回。
三、兩造之爭點：
    1.原告是否為原住民工作保障法第12條所稱之得標廠商？
    2.原告學校之教師應否納入其僱用之國內員工總數計算？
    3.原告學校之具有原住民身分之工讀生，得否列入原告依上
      開規定應進用之原住民人數計算？
    (一)原告主張之理由：
      1.按原住民工作保障法第12條第1 項及政府採購法第98條
        雖均規定，依政府採購法得標之廠商，於國內員工總人
        數逾100 人者，固負有於履約期間僱用一定比例原住民
        之義務。然該保障法所稱「得標廠商」之定義為何，並
        無解釋，被告於原處分之理由中亦未清楚說明其定義，
        顯與依法行政原則有違。退步論之，縱被告依政府採購
        法第8 條規定為原住民工作保障法第12條「廠商」之認
        定基準，然政府採購法之立法目的係為建立政府採購制
        度，，提升採購效率與功能，確保採購品質，故採最廣
        義之解釋；而原住民工作保障法之立法目的係為促進原
        住民就業，保障原住民工作權及經濟生活，其中第12條
        所稱得標廠商自應於該法之立法目的範圍內適用，不應
        擴張，或在法無明文情形下，增加人民之義務。且訴願
        機關迭已就被告違法適用原住民工作保障法第12條，多
        次作成撤銷原處分機關對公益財團、學校或公營事業徵
        納原住民就業代金之處分，此有訴願機關00000000000
        號、0000000000號決定書可稽。
      2.查原告係財團法人之教育機構，以培養專業優秀人才貢
        獻於社會為宗旨，與一般以營利為目的之團體、法人機
        構或公營事業有所不同。依訴願機關近來多次案例可知
        ，在被告未依其職權作成解釋前，不得逕以政府採購法
        第8 條認定原住民工作保障法第12條之「得標廠商」，
        且基於依法行政原理，被告於原住民工作保障法未有明
        文下，逕自援引政府採購法第8 條對於「廠商」之定義
        ，顯與法律保留原則有違，然訴願機關於本件竟為完全
        相反之認定，明顯違法，應予撤銷。
      3.再按，行政行為，非有正當理由，不得為差別待遇，行
        政程序法第6條定有明文。查訴願機關96年1月26日第00
        00000000號訴願決定，以財團法人第一社會福利基金會
        主張其係以推展社會福利，照顧訓練心智障礙者為主要
        宗旨之社會服務公益團體，屬公益性質，與一般廠商投
        標政府標案之營利性質不同，經費來自政府補助及民眾
        捐款，請考量該基金會服務性質云云，認應由被告查明
        ，而撤銷被告對基金會追繳原住民就業代金之處分在案
        。而揆諸私立學校法第1條第1項、第10條及第35條第1
        項規定，原告係公益之財團法人，其興學之經費來源除
        捐助、學費及教育部補助款外，極大部分須自行籌措，
        且國內少子化及大專院校比比皆是，使私人興學及財源
        籌措更為艱難。甚且，依私立學校法第62條、第65條規
        定，學校之收入應悉數用於當年度預算項目之支出，如
        有剩餘應保留為學校基金或用於改善師資、充實設備，
        且除法令許可或主管機關核准外，不得以任何方式給特
        定之人特殊利益，同法第64條規定私立學校年度收支預
        算應報請主管教育行政機關備查，故原告興學之公益性
        質及不具營利性，與上述第一社會福利基金會並無不同
        ，何以該福利基金會得標7 件政府採購案件而受追繳原
        住民就業代金之處分得以撤銷，原告竟遭差別對待，須
        因得標案件繳交原住民就業代金，明顯違反行政程序法
        第6 條之平等原則，原處分及訴願決定應予撤銷。
      4.本件處分時，原告尚為技術學院，依斯時應適用專科學
        校法第12條第1項後段、教育人員任用條例第37條第1項
        、第38條第1 項、第41條及教師法第14條之1 第1 項規
        定，解聘、停聘或不續聘之教師依教師法第29條規定得
        向各級教師申訴評議委員會提出申訴，故原告對教師無
        解聘之權利，教師與原告間實非僱傭關係。政府採購法
        第98條規定得標廠商所僱原住民應不低於該廠商所僱之
        全體勞工之一定比例，該法施行細則第107 條規定員工
        之計算依身心障礙者保護法施行細則第12條第1 項以投
        保之勞保人數認定，惟如上所述，原告之教師為屬僱傭
        關係之員工，雖原告為其投保勞保，但不應納入作為計
        算最少應僱原住民之人數，況勞保之被保險人不以僱傭
        關係之員工為限，上開施行細則第107 條實有逾越母法
        ，擴大作為計算最少應僱原住民之基數，原處分及訴願
        決定基此違法之授權規定，計算原告應僱原住民人數，
        並追繳原告之原住民就業代金，當然違法，至屬明確。
      5.又政府採購法第98條既係保障原住民之工作權，則有無
        僱傭關係應採實質認定，而有無投保勞保只是認定時可
        參考之因素之一，並非以此作為唯一僵硬之標準。原告
        從92年6月至93年8月間僱有具原住民身分之工讀生，其
        等既係原告所僱且具原住民身分，被告自應將該等工讀
        生作為應僱原住民之減項，被告卻置之不理，明顯違法
        。
    (二)被告主張之理由：
     1.按具體規定與概括規定的競合，稱為補充關係，則是優
       先適用具體規定，具體規定不能完全適用時，適用概括
       規定。查政府採購法第98條僅概括規範應進用身心障礙
       者及原住民族合計達2%，並未言明對於身心障礙者及原
       住民族之個別進用比例，惟因前述採合計方式造成之偏
       頗，工作權保障法乃具體訂定應進用原住民達1%之比例
       ，故原住民工作保障法第12條與政府採購法第98條乃競
       合中之補充關係。故該工作保障法第12條關於國內員工
       總人數之計算方式、廠商認定等其他方面不敷使用時，
       即應適用政府採購法相關規範。
     2.原告雖主張原住民工作保障法與政府採購法之立法目的
       不同，不宜逕以採購法第8 條為解釋，否則即有違依法
       行政原則、法律保留原則云云。惟前已明確述及，原住
       民工作保障法如未有明確規定時，應回歸適用政府採購
       法等相關規定，再者，揆諸原住民工作保障法第12條所
       謂「依政府採購法得標之廠商」從法條文義上而言，即
       指凡得提供各機關所稱「採購」，並依循政府採購程序
       投、得標之自然人、法人、機構或團體等，其意義尚非
       難以明瞭或文字有所缺漏；從相關立法過程記錄上，系
       爭工作保障法第12條係因政府採購法第98條未能明確規
       定個別進用比例，而造成計算上有所偏頗之流弊，且行
       政院公共工程委員會( 下稱公共工程會) 亦修改政府採
       購法施行細則第107 條並發布函令以配合修正工作權保
       障法第12條之規定。自立法目的上而言，政法採購法第
       98條乃立法者思藉由採購程序此一政府重要歲出，以達
       落實憲法增修條文第10條保障弱勢族群之政策，除規範
       公平、公開之政府採購程序外，亦兼有照顧弱勢之社會
       福利功能。原告所訴洵屬無據，不足採納。
     3.原告雖另訴稱被告應參酌原訴願決定之相關意旨，宜自
       行解釋「得標廠商」，不宜逕以政府採購法第8 條為解
       釋。惟按行政院組織法第7 條、行政院原住民族委員會
       組織條例第1 條規定意旨，被告既屬原住民族事業之中
       央主管機關，原住民工作保障法第12條所稱「得標廠商
       」已如前段所述甚明，惟本於行政一體原則，上級機關
       對於下級機關有其「指揮監督權」，並得藉由「事務監
       督」審查下級機關所為個別決定之「目的性」及「合法
       性」，以求行政職能之完整、國家政策之有效執行。查
       原訴願機關既已針對本件公法爭議已先為目的性之審查
       ，被告自當予以尊重，原告自難據此得以免除本件公法
       上義務之履行。是故，原訴願決定依其職權行使指揮監
       督權，且就本件爭議已為合目的性之審查，自屬適法。
    理  由
一、按政府採購法第8 條規定：「本法所稱廠商，指公司、合夥
    或獨資之工商行號及其他得提供各機關工程、財物、勞務之
    自然人、法人、機構或團體。」第98條規定：「得標廠商於
    其國內員工總人數逾1 百人者，應於履約期間僱用身心障礙
    者及原住民，人數不得低於總人數百分之二，僱用不足者，
    除應繳納代金，並不得僱用外籍勞工取代僱用不足額部分。
    」同法施行細則第107 條規定：「本法第98條所稱國內員工
    總人數，依身心障礙者保護法施行細則第12條第1 項規定辦
    理；所稱履約期間，自訂約日起至廠商完成履約事項之日止
    。依本法第98條計算得標廠商於履約期間應僱用之身心障礙
    者及原住民之人數時，各應達國內員工總人數百分之一，並
    均以整數為計算標準，未達整數部分不予計入。」第108 條
    規定：「得標廠商僱用原住民之人數不足前條第2 項規定者
    ，應於每月10日前依僱用人數不足之情形，向原住民中央主
    管機關設立之原住民族就業基金專戶，繳納上月之代金。前
    項代金之金額，依差額人數乘以每月基本工資計算；不足1
    月者，每日以每月基本工資除以30計。」另身心障礙者保護
    法施行細則第12條第1 項規定：「本法第31條之各級政府機
    關、公、私立學校、團體及公、民營事業機構員工總人數之
    計算方式，以勞工保險局、中央信託局所統計各該機關、學
    校、團體或機構每月1 日參加勞保、公保人數為準。…」又
    「依政府採購法得標之廠商，於國內員工總人數逾1 百人者
    ，應於履約期間僱用原住民，其人數不得低於總人數百分之
    一。…得標廠商進用原住民人數未達第1 項標準者，應向原
    住民族綜合發展基金之就業基金繳納代金。」亦為原住民工
    作保障法第12條第1 項、第3 項所明定。
二、經查，原告依政府採購法標得環保署之「臺北盆地臭氧累積
    效應監測及測站評估計畫」、台北市環保局北投垃圾焚化廠
    之「焚化廠起爐、停爐和異常運轉時的戴奧辛與重金屬污染
    物的生成與削減研究」、原委會核能所之「核能電廠電氣設
    備承受地震負載之結構安全評估」、消防署之「災害防救專
    職人員制度之研究案」、水利署之「自來水水質水量保護區
    劃定準則計畫及績效指標之研究」及臺北市環保局之「93年
    度『河川志工巡守及檢舉機制推動計畫』勞務採購案」等6
    件採購案，履約期間分別為92年6月9日至92年11月28日、92
    年8月27日至93年8月22日、93年1月1日至93年12月31日、93
    年3月4日至93年12月30日、93年6月4日至93年12月15日、93
    年8月27日至93年12月31日，惟原告於92年6月1日起至93年8
    月31日之履約期間內，僱用國內員工總人數已逾100 人，然
    進用原住民人數未達原住民工作保障法第12條第1 項規定不
    得低於百分之一之標準等情，有上述採購機關函覆被告之招
    標文件、採購契約、驗收證明明書、「各機關( 構) 及學校
    辦理政府採購法決標資料調查表」、原告提示92年6 月至93
    年8 月投保勞保人數資料表、中央信託局股份有限公司公務
    人員保險處函覆原告參加公保人數統計表附原處分卷第13-1
    00、238-290 頁可稽，堪信為真實。故被告以原告標得上述
    政府採購案計6 件，於92年6 月1 日起至93年8 月31日止之
    履約期間內，僱用員工總人數已逾100 人，而未於前開履約
    期間內僱足原住民名額，乃依原住民工作保障法第12條第3
    項規定，以原處分核定原告尚須補繳92年6 月9 日至93年8
    月31日之原住民就業代金合計933,504 元( 每月應補繳金額
    之細目見原處分卷128 頁所附原告於上述履約期間僱用原住
    民人數未達法定標準及應繳納代金一覽表所示) ，揆諸前揭
    規定，於法並無不合。
三、原告起訴雖主張：其係財團法人私立教育機構，與一般以營
    利為目的之法人機構有別，不應逕以政府採購法第8 條規定
    認定其為得標廠商；且訴願機關就第一社會福利基金會之訴
    願案，亦以其屬公益性質且不具營利性而撤銷被告之裁罰處
    分，惟於本案未為相同處理，有違平等原則；又教師受教師
    法之保障，原告與學校教師間自非僱傭關係，教師自不應納
    入其僱用之國內員工總數計算；況其於上述履約期間亦僱有
    原住民身分之工讀生，自應將該等工讀生列入其僱用原住民
    之人數計算云云。
四、惟查：
    (一)按政府採購法於87年5 月27日公布施行時，依同法第98條
      規定係採原住民族及身心障礙者合計達2%之進用方式，然
      86年4 月26日修正公布之身心障礙者保護法第31條第2 項
      已明定，私立學校、團體及民營事業機構員工總人數逾1
      百人者，需進用身心障礙者1%，使得身心障礙者於採購案
      履約期間內至少獲得1%之保障，惟原住民族因缺乏專法之
      保護，致適用政府採購法時，廠商多將2%名額全部移作僱
      用身心障礙者，使原住民族之工作權未能獲得比例之下限
      保障。故為避免政府採購法採合計方式造成僱用偏頗之流
      弊，原住民工作保障法於90年10月31日公布施行時，乃配
      合訂定同法第12條第1 項規定：「依政府採購法得標之廠
      商，於國內員工總人數逾1 百人者，應於履約期間僱用原
      住民，其人數不得低於總人數百分之一。」以確實保障原
      住民於政府採購案件中達到1%比例進用之就業機會，此參
      諸該法條立法理由係「…針對政府採購法第98條而來的，
      因為該條中雖規定僱用殘障人士及原住民的人數不得低於
      2%，但這些名額經常被身心障礙者佔用，實際僱用原住民
      的人數並不多」( 見立法院公報第89卷第46期委員會紀錄
      第122 頁) ；及原住民工作保障法草案總說明：「…配合
      政府採購法，保障原住民就業機會…一般依政府採購法得
      標之廠商，應於履約期間僱用一定比例之原住民…」可稽
       (見立法院公報第90卷第26期院會紀錄第217 頁) ，足見
      原住民工作保障法第12條與政府採購法第98條乃具補充適
      用關係，即原住民工作保障法第12條補充進用原住民比例
      之標準及代金之收取機關，餘悉之規範則應回歸政府採購
      法之相關規定，又政府採購法第8 條亦明定：「本法所稱
      廠商，指公司、合夥或獨資之工商行號及其他得提供各機
      關工程、財物、勞務之自然人、法人、機構或團體。」原
      告既係依政府採購法標得上述6 件採購案之得標廠商，即
      負有依政府採購法第98條及原住民工作保障法第12條第1
      項規定進用一定比例原住民之公法上義務，核與原告係屬
      財團法人之教育機構或一般以營利為目的之法人性質無關
      ，原告主張不應以政府採購法第8 條規定認定其係屬原住
      民工作保障法第12條之得標廠商云云，洵無足採。
    (二)原告雖另辯稱訴願機關就第一福利基金會之訴願案，亦以
      其係屬公益性質之團體，與一般廠商投標政府標案之營利
      性質不同云云，而撤銷被告對該基金會追繳原住民就業代
      金之處分，其與該基金會之性質並無不同，卻受差別對待
      ，有違行政程序法第 6條之平等原則云云。惟查，行政院
      前揭訴願決定係以依政府採購法第 4條規定，法人或團體
      接受機關補助辦理採購，其補助金額占採購金額半數以上
      ，且補助金額在公告金額以上者，適用該法之規定，並應
      受該機關之監督。是公益法人接受機關補助辦理採購，其
      補助金額倘未合致政府採購法第 4條規定之要件，自無政
      府採購法之適用，而訴願人第一社會福利基金會訴稱其承
      接之標案，係接受政府委託辦理身心障礙者福利服務，屬
      公益性質，與一般廠商投標政府標案之營利性質不同，且
      經費來自政府補助及民眾捐款，實情如何，攸關其應否依
      法繳納原住民就業代金之認定，應由被告就其所承接標案
      是否係受政府委託或經費來自政府補助款等確實究明為由
      (見本院卷第49頁)，而撤銷原處分，命被告查明後另為適
      法之處理，經核與原告標得上述6 件採購案之情形不同，
      尚難比附援引適用；且係屬訴願機關之個案見解，僅於該
      具體個案對於下級機關之被告有拘束力，並無拘束本院之
      效力，亦與行政自我拘束原則及平等原則無涉，原告執此
      主張，即無足採。
    (三)又按，為使政府採購法第98條所定僱用身心障礙者及原住
      民之比例採合計方式臻於明確，政府採購法之主管機關公
      共工程會早於90年11月13日以(90)工程企字第90044255號
      令公告：「得標廠商其於國內員工總人數逾100 人者，應
      於履約期間僱用身心障礙者及原住民人數，依身心障礙者
      保護法第31條及原住民族工作權保障法第12條規定，各均
      不得低於總人數之1%。」該公共工程會亦依政府採購法第
      113 條之法律授權，於91年11月27日配合修正同法施行細
      則第107 條第2 項規定：「依本法第98條計算得標廠商於
      履約期間應僱用之身心障礙者及原住民之人數時，各應達
      國內員工總人數百分之一，並均以整數為計算標準，未達
      整數部分不予計入。」並就政府採購法第98條所稱「國內
      員工總人數」及「履約期間」如何認定、計算之細節性、
      技術性事項，於同法施行細則第107 條第1 項規定：「本
      法第98條所稱國內員工總人數，依身心障礙  者保護法施
      行細則第12條第1 項規定辦理；所稱履約期間，自訂約日
      起至廠商完成履約事項之日止。」復參諸身心障礙者保護
      法施行細則第12條第1 項規定，係「以勞工保險局、中央
      信託局所統計各該機關、學校、團體或機構每月1 日參加
      勞保、公保人數為準」，經核尚未抵觸政府採購法第98條
      規定，亦未逾越母法之授權範圍及規範目的，且與原住民
      保障法及身心障礙者保護法之立法意旨相符，自得予適用
      。
    (四)故依前揭說明，原住民工作保障法第12條第1項所稱之「
      國內員工總人數」，自應以勞工保險局、中央信託局所統
      計該得標廠商每月一日參加勞保、公保人數為準。另教師
      法之立法目的，係為保障教師工作與生活，以提昇教師之
      專業地位( 教師法第1 條參照) ，故於同法第14條之1 第
      1 項規定學校教師評議委員會作成解聘、停聘或不續聘教
      師之決議，應報請主管行政主管機關核准；及同法第29條
      規定，教師對主管教育行政機關或學校有關其個人之措施
      ，認為違法或不當，致損其權益者，得向各級教師申訴評
      議委員會提出申訴，以保障教師之地位及工作權，惟不因
      此改變原告與該校教師間係屬僱佣契約性質，且原告亦自
      認將該校之教師參加公保，則被告將該等參加公保之教師
      計入原告之國內員工總人數，於法亦無不合，原告執教師
      受教師法之保障，辯稱其與學校教師間非僱傭關係，該校
      教師不應納入其國內員工人數計算云云，委無可採。又查
      ，原告係為幫助屬失業勞工家庭子女、家境清寒、原住民
      、低收戶及符合急難救助者之校內學生能繼續就學及生活
      補助，視學校業務需要時，提供該等學生工讀機會協助處
      理學校一般性事務，而發給渠等工讀金等情，此有原告所
      提該校工讀生及臨時工讀生申請冊附本院卷第108-148 頁
      可稽，尚難認原告與該等工讀生間係屬僱用關係，況原告
      亦未以該等工讀生為其僱用之勞工而參加勞保，原告事後
      再以其僱有原住民身分之工讀生，主張亦應將該等工讀生
      列入僱用原住民之人計算云云，亦無足取。
五、綜上所述，原告之主張，均無可採，原處分於法並無違誤，
    訴願決定予以維持，亦無不合，原告仍執前詞，訴請撤銷，
    為無理由，應予駁回。
據上論結，本件原告之訴為無理由，爰依行政訴訟法第98條第1
項前段，判決如主文。
中    華    民    國    97    年     6    月    4     日
                    臺北高等行政法院第二庭
                              審判長法  官  徐瑞晃
                                    法  官  畢乃俊
                                    法  官  蕭惠芳
上為正本係照原本作成。
如不服本判決，應於送達後20日內，向本院提出上訴狀並表明上
訴理由，如於本判決宣示後送達前提起上訴者，應於判決送達後
20日內補提上訴理由書（須按他造人數附繕本）。
中    華    民    國    97    年     6    月    4     日
                                    書記官   李淑貞


司法院資訊處製作；財團法人民間司法改革基金會備份。
